【裁判字號】    95,上訴,895
【裁判日期】    950831
【裁判案由】    貪污治罪條例等
【裁判全文】
臺灣高等法院刑事判決                 95年度上訴字第895號
上  訴  人  臺灣宜蘭地方法院檢察署檢察官
上  訴  人
即  被  告  甲○○
選任辯護人  葉大慧律師
上  訴  人
即  被  告  丁○○
選任辯護人  林國漳律師
上列上訴人，因被告違反貪污治罪條例等案件，不服臺灣宜蘭地
方法院93年度訴字第143號，中華民國95年1月16日第一審判決（
起訴案號：臺灣宜蘭地方法院檢察署92年度偵字第1937號）提起
上訴，本院判決如下：
    主  文
原判決撤銷。
甲○○、丁○○共同連續行使偽造公文書，足以生損害於公眾及
他人，各處有期徒刑壹年貳月。
扣案宜隆瓦斯股份有限公司89年10月24日八九宜瑞字197 號使用
公路用地挖掘道路修建地下管線工程申請書上偽造之「宜蘭縣五
結鄉公所」及發文日期暨字號印文各壹枚、宜蘭縣五結鄉公所90
年1月17日九十五鄉建字第00727號函上偽造之「宜蘭縣五結鄉公
所」印文壹枚，均沒收。
    事  實
一、甲○○於民國（下同）89年間，知悉宜蘭市○○路376號2樓
    之2 宜隆瓦斯股份有限公司（下稱宜隆瓦斯公司），在宜蘭
    縣五結鄉三興村之「丙烷混合氣供應廠設廠計劃」，雖於85
    年間經宜蘭縣政府核准，惟因屢遭民眾抗爭，致公司多次向
    宜蘭縣五結鄉公所，申請挖掘宜蘭縣五結鄉○○○○道路，自
    2公里80公尺起至3公里50公尺止，埋設瓦斯輸氣管線一案，
    均未獲宜蘭縣五結鄉公所許可。甲○○於89年間，為取得宜
    隆瓦斯公司信賴，邀約不知情李文海，由李文海向設宜蘭縣
    五結鄉○○路73巷36號5 樓之宜隆營造有限公司（下稱宜隆
    營造公司）負責人陳振義，介紹承包宜隆瓦斯公司丙烷混合
    氣供應廠土木工程（下稱系爭工程），議定由李文海陳振義
    負責系爭工程供應廠之土木施工，並取得此部分工程款利潤
    ，甲○○則負責公關及業務管理，即取得挖掘道路許可證，
    由甲○○取得此部分公關業務管理費用。嗣甲○○乃至宜隆
    瓦斯公司，向該公司秘書兼課長之丙○○陳稱其與地方人士
    關係良好，可以幫忙處理民眾抗爭，最好能低調處理等語，
    甲○○復介紹與其交情良好，在宜蘭縣五結鄉公所擔任秘書
    之丁○○予丙○○認識，並與丙○○商議由宜隆營造公司承
    包系爭工程，土木工程施工費為新臺幣（下同）1050萬元、
    公關及業務管理費500 萬元，丙○○報請宜隆瓦斯公司董事
    會決議同意，於89年10月6 日，與宜隆營造公司負責人陳振
    義、代表人甲○○及李文海，簽訂系爭工程之工程契約書，
    且在契約第32條第4 項明定：「公關及業務管理費用給付辦
    法如下：(1)為因辦理宜22線道路埋設管線路證之申請得於簽
    約完成後，10日內給付30%之預付款，計150萬元。(2)完成土
    建工程報請宜隆瓦斯公司驗收合格後給付30%，計150萬元。
    (3)完成全部工程含宜22線道路管線埋設工程，經驗收合格後
    付清尾款」，宜隆瓦斯公司並於89年10月20日，依約將30%
    預付款150 萬元給付宜隆營造公司，宜隆營造公司於扣除營
    業稅後，即將0000000元交付甲○○。
二、甲○○取得上開款項後，除招待丁○○飲宴，從事其他公關
    事務外，明知知丁○○為宜蘭縣五結鄉公所秘書，承鄉長之
    命處理事務，伊非承辦申請道路挖掘許可人員，亦無決定之
    權限，竟共同基於行使偽造公文書之概括犯意聯絡，連續為
    下列行為：
(一)先由丁○○告知丙○○，宜隆瓦斯公司申請上開挖掘道路許
    可證須低調處理，因此所有文件均交由丁○○處理，丙○○
    遂未循正規程序遞送公文至宜蘭縣五結鄉公所，於89年10月
    24日，在宜蘭市某餐廳，與丁○○、甲○○餐敘中，將宜隆
    瓦斯公司89年10月24日八九宜瑞字197 號使用公路用地挖掘
    道路修建地下管線工程申請書（下稱第197 號挖掘申請書）
    交付丁○○。同年11月13日，丁○○乃在宜蘭縣五結鄉公所
    ，將於不詳時間地點利用不知情人士所偽刻「宜蘭縣五結鄉
    公所」條戳章、「中華民國八九年十一月『』日、（八十九
    ）五鄉『』字第『』號」發文日期暨字號條戳章之公印，蓋
    印在第197號挖掘申請書上各1枚，並在發文日期暨字號印文
    『』（即空白處）處填載：「中華民國八九年十一月『十三
    』日（八十九）五鄉『建』字第『12347』 號」，且在答覆
    欄『』（即空白處）填載：「(1)所請應予許可，計挖掘路面
    『582 』平方公尺，規定單價每平方公尺『660』元 ，共計
    代辦路面工程費『384120』元應繳清後，方得開挖」（下稱
    挖掘答覆許可書），隨即於89年11月13日，在宜蘭縣五結鄉
    公所門口，將挖掘答覆許可書交付甲○○，甲○○持至宜隆
    瓦斯公司，交付該公司總經理乙○○，乙○○於收受後不疑
    有他，轉交丙○○處理，丙○○乃於89年11月16日，至宜蘭
    縣五結鄉公所繳納上開路面工程費384120元，足以生損害於
    宜隆瓦斯公司及宜蘭縣五結鄉公所對公文管理之正確性。
(二)宜隆瓦斯公司於繳交上開工程費後，乃於89年12月20日製作
    八九宜瑞字第202 號函，向宜蘭縣五結鄉公所申請核發挖掘
    道路許可證（下稱第202 號函），並於同日由丙○○將該函
    持至宜蘭縣五結鄉公所交付丁○○，丁○○乃於90年1 月17
    日，在宜蘭縣五結鄉公所，偽造宜蘭縣五結鄉公所90年1 月
    17日九十五鄉建字第00727 號函，其主旨欄載明：「貴公司
    函請申挖宜22線道路2K+080‧3K+050路段埋設管線許可一案
    ，本所同意自本（九十）年8月1 日至8月31日止辦理，惟為
    維護公共安全，在開挖前仍應先經本所核備後始得施工，請
    查照」；說明欄載明：「復貴公司89.12.20.八九 宜瑞字第
    202 號函」，並將於不詳時間地點利用不知情人士偽刻之「
    宜蘭縣五結鄉公所」條戳章公印，蓋印在該函文上（下稱第
    727號同意函），隨即於90年1月17日，在宜蘭縣五結鄉公所
    門口，將第727 號同意函交付甲○○，由甲○○持至宜隆瓦
    斯公司交付乙○○，足以生損害於宜隆瓦斯公司及宜蘭縣五
    結鄉公所對公文管理正確性。嗣宜隆瓦斯公司於90年7 月10
    日製作（九十）宜瑞字第215 號函，向宜蘭縣五結鄉公所申
    請發給挖掘許可證明（下稱215 號函），並於同日由丙○○
    將該函交付甲○○委請轉交丁○○，宜隆瓦斯公司見未獲宜
    蘭縣五結鄉公所函覆，又於90年12月28日製作（九十）宜瑞
    字第221 號函，向宜蘭縣五結鄉公所申請發給挖掘道路許可
    證明（下稱第221 號函），並於同日由丙○○將該函持至宜
    蘭縣五結鄉公所交付丁○○簽收。宜隆瓦斯公司因見第 215
    號、第221 號函均未獲宜蘭縣五結鄉公所函覆，心生疑慮，
    於92年2月7日以（九十二）宜瑞字第231 號函，請宜蘭縣五
    結鄉公所發給挖掘道路許可證明（下稱第231 號函），並以
    掛號郵寄方式寄送宜蘭縣五結鄉公所，經宜蘭縣五結鄉公所
    收文後，依第231號函附第727號同意函影本查證結果，發現
    該同意函字號係套用宜蘭縣五結鄉公所90年1 月16日收受國
    立臺灣大學函文字號，始查悉上情。
三、案經法務部調查局宜蘭縣調查站移送臺灣宜蘭地方法院檢察
    署檢察官偵查起訴。
    理  由
甲、證據能力部分：
一、按，測謊鑑定究竟有無證據能力，刑事訴訟法並無明文規定
    ，實務上，送鑑單位依刑事訴訟法第208條第1項規定，囑託
    法務部調查局或內政部警政署刑事警察局為測謊檢查，受囑
    託機關就檢查結果，以該機關名義函覆原囑託之送鑑單位，
    該測謊檢查結果之書面報告，即係受囑託機關之鑑定報告，
    該機關鑑定報告，形式上若符合測謊基本程式要件，包括：
    （一）經受測人同意配合，並已告知得拒絕受測，以減輕受
    測者不必要之壓力。（二）測謊員須經良好專業訓練與相當
    之經驗。（三）測謊儀器品質良好且運作正常。（四）受測
    人身心及意識狀態正常。（五）測謊環境良好，無不當之外
    力干擾等要件，即賦予證據能力，非謂機關之鑑定報告書當
    然有證據能力。具上述形式之證據能力者，始予以實質價值
    判斷，必符合待證事實需求者，始有證明力。又按，刑事訴
    訟法第206條第1項規定：「鑑定之經過及其結果，應命鑑定
    人以言詞或書面報告」，是鑑定報告書內容應包括鑑定經過
    及其結果，法院囑託鑑定機關為測謊檢查時，受囑託之鑑定
    機關不應僅將鑑定結果函覆，並應將鑑定經過一併載明於測
    謊之鑑定報告書中，若鑑定報告書僅簡略記載檢查結果而未
    載明檢查經過，既與法定記載要件不符，法院自應命受囑託
    機關補正，必要時並得通知實施鑑定之人以言詞報告或說明
    ，否則，此種欠缺法定要件鑑定報告不具備證據資格，自無
    證據能力可言（參照最高法院93年台上字第1865號判決要旨
    ）。本案於92年6 月11日，在法務部調查局宜蘭縣調查站，
    被告甲○○、丁○○均同意接受測謊，經法務部調查局測謊
    結果：「一、甲○○稱：1.未交付金錢給丁○○。2.未招待
    丁○○喝花酒。上述問題經測試呈情緒波動反應，研判有說
    謊。3.偽造之五結鄉公文是丁○○所交付。問題三經測試無
    情緒波動反應，研判未說謊。二、丁○○稱：1.甲○○未招
    待渠喝花酒。2.甲○○未交付金錢給渠。上述問題經測試呈
    情緒波動反應，研判有說謊」，此有調查筆錄二份、該局92
    年6月20日調科參字第09200194790號測謊報告書在卷可參（
    參見調查卷121、140頁，偵查卷108 頁）。惟上開報告書，
    除於測謊方法欄載明「控制問題法、混合問題法」，及記載
    上開鑑定結果外，對於受測者當時身心狀態、測謊員之能力
    、資格、測謊儀器運作狀態及測謊環境有無不當之外力干擾
    等鑑定經過事項，俱未記載，與刑事訴訟法第206第1項規定
    ，顯有未合，本院認無證據能力。
二、被告以外之人於審判外之言詞或書面陳述，除法律有規定者
    外，不得作為證據。又被告以外之人於審判外陳述，雖不符
    前4 條之規定，而經當事人於審判程序同意作為證據，法院
    審酌該言詞陳述或書面陳述作成時之情況，認為適當者，亦
    得為證據，當事人、代理人或辯護人於法院調查證據時，知
    有第159條第1項不得為證據之情形，而未於言詞辯論終結前
    聲明異議者，視為有前項之同意，為刑事訴訟法第159條第1
    項、159條之5第1項、第2項，分別定有明文。經查：
  1.被告甲○○於92年5月9日、92年5 月12日調查筆錄（參見調
    查卷124至130頁），被告丁○○於92年5 月14日調查筆錄（
    參見調查卷97至101 頁），均係以被告身分接受訊問之筆錄
    ，其中，被告丁○○更選任辯護人在場，雖各自另一被告之
    證人，但當時既係以被告身分供述，且係在92年9月1日修正
    刑事訴訟法之前，所進行之訴訟程序，依刑事訴訟法施行法
    第七條之三規定，自堪認有證據能力。
  2.證人張其琳於92年6月10日調查筆錄、丙○○於92年5月12日
    及92年4月25日調查筆錄、乙○○於92年5月9 日調查筆錄、
    吳麗華於92年5月16日調查筆錄、李文海於92年6月10日調查
    筆錄、馬中武於92年5月7日調查筆錄、李哲清於92年5月7日
    調查筆錄、許志銘於92年3月26日調查筆錄（參見調查卷1至
    2頁、5至8頁、21頁、33至36頁、45至47頁、57至59 頁、72
    至73頁、76至78頁、88至93頁），雖均係被告以外之人於審
    判外之言詞陳述，但係在92年9月1日修正刑事訴訟法之前，
    所進行之訴訟程序，依刑事訴訟法施行法第七條之三規定，
    已堪認有證據能力。況且，對照其等於偵查中、原審之供述
    ，依修正後刑事訴訟法第158條之4、第163條第2項等意旨，
    足見其等於調查時之供述，應具有證據能力，洵堪認定。
  3.宜隆瓦斯公司內部簽呈、大事記各一份（參見調查卷31頁、
    115至119頁），係被告以外之人於審判外之書面陳述，且未
    經被告2人同意作為證據，依上開規定，自不得作為證據。
三、再按，除前3 條之情形外，下列文書亦得為證據：（一）除
    顯有不可信之情況外，公務員職務上製作之紀錄文書、證明
    文書。（二）除顯有不可信之情況外，從事業務之人於業務
    上或通常業務過程所須製作之紀錄文書、證明文書。（三）
    除前2 款之情形外，其他於可信之特別情況下所製作之文書
    ，刑事訴訟法第159條之4，定有明文。本件宜隆瓦斯公司之
    發文簿一本（參見調查卷141至171頁），經證人丙○○於94
    年3 月14日原審證述：自89年至92年間，我在宜隆瓦斯公司
    擔任秘書兼課長，調查卷所附發文簿是我們公司的，這些都
    是我記載的，發文簿「錢」字，是丁○○在90年12月28日親
    自簽的，該函是我親自在宜蘭縣五結鄉公所交給丁○○等語
    （參見原審卷二第9、17 頁）。核與被告丁○○於94年12月
    22日原審中供承：那天說有公文放在我的桌上，要我簽收，
    我就簽收等語相符（參見原審卷二第115 頁），且觀發文簿
    欄「文別」為函、申請書者；備考欄大部分均有收文單位之
    戳記或簽收人簽名。則該發文簿雖非丙○○於業務上或通常
    業務過程所須製作之紀錄文書，然其既具有上開可信之特別
    情況，依刑事訴訟法第159條之4第3 款之規定，自具有證據
    能力。
乙、實體部分：
一、上訴人即被告（下稱被告）甲○○坦承事項及佐證證據：
(一)被告甲○○坦承有於上開時地，簽訂系爭工程之工程契約書
    ，嗣收受0000000 元花用，且分別於上開時地，有由丁○○
    處，取得挖掘答覆許可書、第727 號同意函，再交予乙○○
    之事實在卷。
(二)佐證證據：
  1.證人李文海、乙○○分別於調查、偵查、原審中證詞（參見
    調查局卷1頁、偵查卷78至79頁。調查局卷33至36 頁、偵查
    卷72至74頁、原審卷105頁）。
  2.工程契約書、挖掘答覆許可書、第727號同意函影本各1份（
    參見調查卷102頁、106頁；偵查卷24至33頁）。
  3.89年10月20日被告甲○○簽收之收據一紙（參見原審卷二第
    128頁）。
二、被告甲○○、丁○○之辯解：
(一)被告甲○○矢口否認有行使偽造公文書或詐欺犯行，並先後
    辯稱：被告並沒有詐欺之意思，且挖掘答覆許可書、第 727
    號同意函均係同案被告丁○○叫其到五結鄉公所門口，裝在
    信封袋內交付的，不知道內容是偽造的。
(二)被告丁○○，矢口否認有行使偽造公文書之犯行，被告及伊
    選任辯護人先後辯稱：
  1.被告丁○○係宜蘭縣五結鄉公所秘書，對宜隆瓦斯公司申請
    開挖宜22線道路埋設瓦斯輸氣管線，有監督許可之權限，就
    答覆挖掘許可書、第727 號同意函，本有製作之權限，自無
    偽造公文書問題。況挖掘答覆許可書、第727 號同意函所蓋
    印文模糊，是否偽造，亦有疑義，更難證明係被告偽造。
  2.被告未曾收受第197號挖掘申請書、第202號函、第215 號函
    ，證人丙○○證述第215 號函副本有函公路局第四工程處頭
    城工務段，但經交通部公路總局第四區養護工程處頭城工務
    段函覆結果，並無收受該函，可見證人丙○○所言不實。又
    被告未曾說低調處理，因本件附近居民強烈抗爭，被告係說
    一定要跟居民協調，而去梅龍鎮餐廳是在講要跟百姓溝通的
    事情。
  3.被告沒有交付挖掘答覆許可書、第727 號同意函給同案被告
    甲○○。宜隆瓦斯公司要設廠，當地民眾反彈之聲音很大，
    宜蘭縣五結鄉公所希望宜隆瓦斯公司與當地居民協調，站在
    宜蘭縣五結鄉公所立場，怎麼可能核發挖掘道路許可證給宜
    隆瓦斯公司，可見證人即同案被告甲○○所言不實。況甲○○係行使偽造公文書之共同被告，倘其稱係丁○○交付即可
    卸責，故其所言實難採信。被告雖有簽收第221 號函，然此
    係因當時收發人員不在座位上，才代為簽收，那天說有公文
    放在被告的桌上，要被告簽收，伊就簽收，後來去開會，回
    來後公文就不見了。並聲請傳喚證人沈德茂。
三、本院經查：
(一)被告丁○○就挖掘答覆許可書、第727 號同意函，有無製作
    之權限？
  1.按，鎮公所置秘書1人；縣轄市公所置主任秘書1人，分別承
    鄉鎮縣轄市長之命，處理事務，臺灣省鄉鎮縣轄市公所組織
    規程準則第3 條，定有明文，是被告丁○○係承宜蘭縣五結
    鄉鄉長之命，處理事務之公務員，洵堪認定。
  2.證人許志銘於94年3 月14日原審中證述：一般申請挖掘單位
    要提出申請書，經由收發轉給建設課，再簽承辦人，承辦人
    看是否所管轄的道路，然後簽意見給一級主管，由課長判行
    ，不需要會簽。宜隆瓦斯申請開挖前，民眾就有反彈，鄉長
    交代這個案子要交給鄉長親自處理，其餘就由課長處理等語
    （參見原審卷二第23至25頁）。宜隆瓦斯公司86年12月26日
    （86）宜瑞字第105號函，經證人許志銘擬辦內容提及：「
    廠址附近居民反對聲音未息前‧‧‧擬請核示。」，呈建設
    課課長（吳添福）擬辦：「在附近居民反對聲平息後，再行
    核發，可否請核示」，再呈給被告丁○○代批「如建擬」（
    參見調查卷75頁），可見被告丁○○雖有權代理鄉長批示公
    文，但依該函右下角戳記所註，鄉公所應經一定收文、擬辦
    等程序，始呈給鄉長或秘書批示，應甚明確，是廠商向宜蘭
    縣五結鄉公所申請挖掘道路，承辦人員係宜蘭縣五結鄉公所
    建設課技士、課長，洵堪認定。茲宜隆瓦斯公司之申請挖掘
    道路埋設瓦斯輸氣管線乙案，因涉民眾抗爭，鄉長曾交代承
    辦人員，須交由鄉長親自處理，再依上開準則規定，被告係
    承鄉長之命處理事務，則本案之收文，已非正常程序，發文
    亦未經法定程序，被告即私自就挖掘答覆許可書、第727 號
    同意函，製作不實內容公文書，並發函交付同案被告甲○○
    ，即有未合，被告丁○○辯稱：伊有製作答覆挖掘許可書、
    第727號同意函之權限，難以採取。
(二)挖掘答覆許可書、第727號同意函，是否係偽造之公文書？
  1.證人許志銘於94年3 月14日原審中證述：於92年2月7日，我
    有收到宜隆瓦斯公司申請核備函，承辦人是另一位技士，我
    已經升課長，我們懷疑這件事情從來沒有核准，為何會收到
    我們核發的函，經查詢後許可函文號是民政課回覆國立臺灣
    大學的文號等語（參見原審卷二第23至24頁）；於94年12月
    22日原審中證述：調查卷52頁所示91年1 月28日使用公路用
    地挖掘道路修建地下管線工程申請書是我發文的。第727 號
    同意函，我沒有看過，一般准許挖路只要有調查卷52頁所示
    公文即可，就在申請書後面就直接答覆，承辦人欄要蓋承辦
    人的職章，除非有特殊情形，才會以另外的公文答覆。宜蘭
    縣五結鄉公所是於92年2月7日才得知宜隆瓦斯公司申請核備
    ，函底下都會蓋收文戳，並加註文號，及由何科室承辦。第
    727 號同意函字號，後來經查證是國立臺灣大學來申請觀摩
    之收文號碼等語（參見原審卷二第109頁）。
  2.證人李瑄曜於92年11月3 日偵查中證述：我之前在宜蘭縣五
    結鄉公所擔任課員，所有宜蘭縣五結鄉公所的官印、簽章、
    條章，都要經過我才能發文，另外還有一些人民申請案件要
    蓋簽章，若是證明書還有蓋關防。宜蘭縣五結鄉公所用印，
    除了我休假或出差，原則上都是要經過我，發文也要經過我
    ，除了我以外，沒有人可以取得宜蘭縣五結鄉公所用印，如
    果我休假或出差都由其他秘書室的人代理，不曾發生過秘書
    自行用印，丁○○不曾拿公文來請我用印，第727 號同意函
    不應該蓋那種章，應該是要蓋鄉長的簽字章等語（參見偵查
    卷99至100頁）。又宜蘭縣五結鄉公所未曾收受第197號挖掘
    申請書，亦未答覆許可挖掘，復未於90年1月17日核發第727
    號同意函乙節，有該所92年5月6日五鄉建字第0920005428號
    函及所附總收文索引簿在卷可參（參見調查卷172頁、243至
    249頁），復有挖掘答覆許可書、第727號同意函、國立臺灣
    大學90年1月10日90校文字第000785 號函足憑（參見調查卷
    14、102、106頁）。
  3.依上開證人證述及書證所示，可證挖掘答覆許可書所蓋「宜
    蘭縣五結鄉公所」、「中華民國八九年十一月『十三』日（
    八十九）五鄉『建』字第『12347』 號」發文日期暨字號印
    文各一枚，及答覆欄所載內容，均係公所承辦人員以外之人
    私自偽造而成。又第727 號同意函所蓋「宜蘭縣五結鄉公所
    」印文一枚，及該函所載內容，亦係公所承辦人員以外之人
    所偽造而成之公文書，均極明確，要堪認定，佐以同案被告
    甲○○所供稱該二份文件，均係被告丁○○在鄉公所門口所
    交付等情，被告丁○○空口辯稱：挖掘答覆許可書、第 727
    號同意函，並非伊偽造云云，顯與事實有悖，難以採取。
(三)被告甲○○與丁○○，有無共同偽造，進而行使答覆挖掘許
    可書、第727號同意函之犯意聯絡及行為分擔？
  1.證人吳麗華於92年5月16日調查、92年8月11日偵查中證述：
    我在宜蘭縣五結鄉公所任職秘書室收文員，宜蘭縣五結鄉公
    所收文方式為郵差來由我統一收文並登入收文簿，且在文書
    上蓋上收文字號及日期，之後按照承辦課室送至各課室，我
    請假時會有代理人，若我只是暫時不在位子上，應該會先放
    在我桌上，等我回來再處理，宜隆瓦斯公司第197 號挖掘申
    請書、第202號函、第215函、第221 號函，都不是我收文的
    ，這上面都沒有蓋收文章。秘書沒有和我說過代我收受公文
    ，之前也沒有幫我收過公文，我們是同一樓層同一間辦公室
    ，只是我的位子在最前面，秘書的位子在最後面等語（參見
    調查局卷57至59頁，偵查卷54、55頁）。又於94年12月22日
    原審中證述：我自89年至90年間，在宜蘭縣五結鄉公所擔任
    收文工作，我都沒有收到宜隆瓦斯公司90年7 月10日、90年
    12月28日催辦公文，電腦裡面都沒有紀錄等語（參見原審卷
    二第107 頁），並有宜蘭縣五結鄉公所總收文索引簿、國立
    臺灣大學90年1月10日90校文字第00785號函在卷可參（參見
    調查卷175至279頁），足見宜蘭縣五結鄉公所收文，均係由
    收文人員統一收受，並登入收文簿，嗣在收受函文上蓋收文
    字號暨日期印文後，送交各承辦課室，具有一定收文及處理
    程序，而被告丁○○既係宜蘭縣五結鄉公所之秘書，對上開
    收文及處理程序，當知之甚稔。
  2.證人丙○○於92年5月12日及4月25日調查時、92年8 月13日
    偵查中證述：第197 號挖掘申請書、第202號函、第215號函
    、第221 號函都是我經手辦理的。甲○○說他和丁○○很熟
    ，就介紹丁○○和我們認識，丁○○當面和我提過最好能低
    調處理，所有申請文件，他私下處理就好，我們尊重他的意
    見。宜蘭縣五結鄉公所通知我們繳交路修費（指挖掘答覆許
    可書），繳完路修費後，也給我們第727 號同意函，是甲○○送到宜隆瓦斯公司給乙○○，因為同意函但書上，載明在
    施工前仍須報請宜蘭縣五結鄉公所核備，所以我們去函申請
    核備3 次，宜蘭縣五結鄉公所一直沒有答覆我們。如果按正
    常程序，公文應該是要給宜蘭縣五結鄉公所收發室，因為丁○○叫我們交給他，他會私下處理，不必交給收發室，所以
    就尊照他的意思，最後1 次我親自交給丁○○，並且要他簽
    名等語（參見調查卷76至78頁、88至93頁，偵查卷64、65頁
    ）。又於94年3 月14日原審證述：於89年10月24日，在宜蘭
    市某1間餐廳，我有交給丁○○第197號挖掘申請書，這次是
    甲○○邀約的，因為丁○○告訴甲○○要我們公司對於這件
    事情要低調處理，所以就直接交給丁○○。宜蘭縣五結鄉公
    所核准許可，是於89年11月13日由甲○○直接交給乙○○，
    當時我沒有在公司，總經理打電話給我說已經准了，要我趕
    快簽呈申請準備繳交路修費用，後來我於89年11月16日中午
    ，直接攜帶現金到鄉公所的出納繳交。於89年12月20日我們
    公司有申請核發挖掘道路許可證，是我直接在宜蘭縣五結鄉
    公所交給丁○○，我是繳款收據附影本隨函附交給丁○○，
    因為他們要求不要經過鄉公所。直到90年1 月17日，甲○○
    拿第727 號同意函到我們公司交給乙○○，函附條件在開挖
    前必須再向宜蘭縣五結鄉公所報備。我們公司直到開挖時間
    ，於90年7月10日、90年12月28日去函報備。調查卷第110頁
    至第114 頁是我們公司的收發簿，這些都是我記載的，收文
    簿「錢」字是丁○○在90年12月28日親自簽的，該函是我在
    宜蘭縣五結鄉公所交給丁○○，這2 次申請都沒有拿到道路
    開挖核備函。我之後多次打電話給甲○○，也打過電話給錢
    世錢，並到宜蘭縣五結鄉公所找丁○○。本案宜蘭縣五結鄉
    公所的人員，我只有和丁○○接觸過等語（參見原審卷二第
    12至21頁）。
  3.再於94年12月22日原審中證述：挖掘答覆許可書及第727 號
    同意函，都是甲○○拿到宜隆瓦斯公司交給總經理，再轉給
    我辦理。我有向丁○○提過這2 份公文，他說「這種事情要
    低調處理，我會去辦」。宜隆瓦斯公司發4 次申請核備函，
    其中3次我都直接拿給丁○○，只有1次拿給甲○○代轉，如
    本公司發文簿記載，我只給丁○○簽收1次而已，另2次沒有
    簽收，拿給甲○○代轉也有給甲○○簽收等語（參見原審卷
    二第111至114頁）。佐以證人甲○○於94年3 月14日原審中
    證述：我第1 次與丙○○、丁○○要處理挖掘的事情，是約
    在宜蘭市的餐廳等語（參見原審卷29 頁）。並有第197號挖
    掘申請書、第202號函、第215號函、第221 號函、89年11月
    16日收據各1份足憑（參見調查卷102至109頁、174頁）。再
    觀之宜隆瓦斯公司發文簿記載：89年10月24日、發文字號
    ：197 、收文機關：五結鄉公所、文別：申請書、事由：申
    挖宜22線道路埋設管線申請文件5 份、附件：施工圖及交通
    維持計劃書等、備考：親交公所秘書；89年12月20日、發
    文字號：202 、收文機關：五結鄉公所、文別：函、事由：
    為就本公司申挖宜22線2K+080~3K+050 埋設管線案惠請許可
    見覆、附件：繳款收據影本、備考：親交錢秘書；90年7
    月10日、發文字號：215 、發文機關：五結鄉公所、文別：
    函、事由：為就申挖宜22線2K+080~3K+050 埋設管線工程函
    請核備並發給挖掘道路許可證明、附件：五結鄉公所原同意
    函影本、備考：親交甲○○轉公所錢秘書「甲○○」；90
    年12月28日、發文字號：221 、發文機關：五結鄉公所、文
    別：函、事由：就申挖宜22線道路埋設管線工程函請報備並
    核發挖路許可案（附同意函、繳款收據影本）、備考：「錢
    12 /28」，此有上開發文簿在卷足憑（參見調查卷158至160
    頁），事證極為明確。
  4.依上開發文簿宜隆瓦斯公司於85年10月14日、86年9 月17日
    ，均曾向宜蘭縣五結鄉公所就宜22線道路埋設管線提出申請
    ，其備考欄並經證人吳麗華蓋章收受（參見調查卷145、147
    頁），顯見證人丙○○知悉向宜蘭縣五結鄉公所遞交挖掘申
    請書正確收文程序。且承前述，被告丁○○於原審亦供承伊
    確有收受第221 號函等情在卷，則被告丁○○既非收文員，
    本身復知悉宜蘭縣五結鄉公所收文及處理程序，丙○○何以
    無端將第221 號函送交被告丁○○收受，丁○○竟仍收受後
    簽名，事後又未將該函轉交承辦文書收發人員即證人吳麗華
    收文後處理，顯見證人丙○○所述被告丁○○要求低調處理
    ，所有文件均遞交伊處理，證人丙○○始未循正確遞交宜蘭
    縣五結鄉公所文書之程序，先後於：89年10月24日，在宜
    蘭市某餐廳，與被告甲○○、丁○○餐敘，將第197 號挖掘
    申請書交付被告丁○○；89年12月20日，在宜蘭縣五結鄉
    公所，將第202號函交付被告丁○○；90年7月10日，將第
    215號函交付被告甲○○，委託轉交被告丁○○，嗣因第202
    號函、第215 號函均未獲宜蘭縣五結鄉公所回覆，丙○○於
    90年12月28日，在宜蘭縣五結鄉公所，將第221 號函交付被
    告丁○○時，為求慎重，始要求丁○○簽名等節，應屬真實
    。且被告丁○○於收受第221 號函後，未依收文程序將該函
    送吳麗華處理，均堪認定。被告丁○○空口辯稱：未收受第
    197號挖掘申請書、第202號函，伊僅係代收第221 號函，第
    221號函已不知去向等語，顯係卸責之詞，難以採信。
  5.證人乙○○於92年5 月9日調查、92年9月19日偵查中證述：
    我有見過挖掘答覆許可書及第727 號同意函，但同意函有附
    條件說開挖前須向宜蘭縣五結鄉公所報備等語（參見調查局
    卷33至36頁，偵查卷73頁）。又於94年12月22日原審中證述
    ：挖掘答覆許可書可能是甲○○交給我的，還是宜隆營造公
    司交給我的。第727 號同意函是甲○○送過來交給我簽收的
    等語（參見原審卷二第105頁）。佐以被告甲○○於92年8月
    13日偵查中供稱：有一天我在家，丁○○打電話給我，要我
    去鄉公所說「我有一個東西要交給你」，叫我拿回公司，丁○○是在大門口外交給我1 份文件，我拿回來就交給「梁中
    將」（即乙○○）。之後，丙○○和我說都弄好了，錢也都
    繳了。丁○○有在鄉公所大門口親自交給我第727 號同意函
    ，我直接交給「梁中將」等語（參見偵查卷60至61頁）。於
    92年11月21日偵查中證述：挖掘答覆許可書是丁○○打電話
    要我過去，在鄉公所門口拿給我，公文是1 張紙直接拿給我
    ，沒有用公文封包，交給我時旁邊沒有人等語（參見偵查卷
    105頁）。於94年3月14日原審中證述：挖掘答覆許可書、第
    727 號同意函是丁○○打電話給我，我從宜蘭縣壯圍鄉到五
    結鄉，丁○○看到我，他從五結鄉公所出來拿給我，我就拿
    給宜隆瓦斯公司總經理等語（參見原審卷二第28頁）。再依
    前述，第197 號挖掘申請書係證人丙○○於89年10月24日交
    付被告丁○○，而第202 號函則係丙○○於89年12月20日交
    付被告丁○○，觀之第727 號同意函之說明欄載明：「復貴
    公司89.12.20八九宜瑞字第202號函」，此有該函文可參（
    參見調查卷106頁），可知該函之目的係為回覆第202號函，
    顯見被告丁○○確有經手挖掘答覆許可書、第727 號同意函
    ，極為明確，由此可見挖掘答覆許可書、第727 號同意函，
    均係被告丁○○於89年11月13日、90年1 月17日，在宜蘭縣
    五結鄉公所門口，交付被告甲○○，再由被告甲○○持至宜
    隆瓦斯公司交付證人乙○○，要堪認定，是被告丁○○空口
    辯稱：伊沒有交付被告甲○○挖掘答覆許可書、第727 號同
    意函云云，不足採信。
  6.又證人丙○○於94年3 月14日原審中證述：我去梅龍鎮餐廳
    吃飯，是在宜隆瓦斯公司收到第727 號同意函之後，在場的
    有甲○○與丁○○，那時候我問說為何提出申請一直沒有下
    文，我們公司按照要求低調處理，如果不准，希望可以給我
    回覆。於92年2月7日宜隆瓦斯公司用掛號郵件請求核備，是
    因為鄉公所都沒有答覆，所以就用掛號郵寄，這次沒有透過
    丁○○。於92年2 月18日丁○○有到我們公司，提到這件事
    情，說我們繳費的收據可否還給他，我說收據已經繳到公司
    去了，我說如果要收據的話，請鄉公所正式來函，丁○○說
    如果把收據還給他的話，他要協助把錢退還等語（參見原審
    卷二第12、14頁、18至19頁）。再於94年12月22日原審證述
    ：我去梅龍鎮餐廳吃飯是在收到第727 號同意函後，甲○○
    催丁○○，而丁○○有提到公文都已經給你了，早晚都會讓
    你做，你急什麼等語（參見原審卷二第113、116頁），復於
    本院時為同一內容之證述（參見本院卷136 頁）。佐以證人
    甲○○於94年3 月14日原審中證述：到梅龍鎮餐廳吃飯，我
    就叫丙○○來，丁○○跟丙○○直接談，我有聽丁○○說既
    然准了，遲早就會給你做等語（參見原審卷二第28頁），並
    有89年11月16日收據、掛號郵件信封、第231 號函在卷足憑
    （參見調查卷54至55 頁、174頁），可證被告丁○○在梅龍
    鎮餐廳吃飯時確提及宜隆瓦斯公司申請上開道路挖掘已獲宜
    蘭縣五結鄉公所許可及同意乙事，且於宜隆瓦斯公司於92年
    2月7日以第231 號函宜蘭縣五結鄉公所申請發給挖掘道路許
    可證，並以掛號郵寄方式寄送宜蘭縣五結鄉公所，經宜蘭縣
    五結鄉公所收文後，被告丁○○見東窗事發，乃至宜隆瓦斯
    公司表明欲取回上開收據。則被告丁○○若未經手上開相關
    文件，如何知悉宜隆瓦斯公司第197 號挖掘申請書經許可及
    同意乙節，及該公司已依挖掘答覆許可書所載繳納代辦路面
    工程費，並取得收據事宜，益證被告丁○○就挖掘答覆許可
    書、第727 號同意函，均屬偽造乙節，均知悉甚詳。而被告
    甲○○既知該文件，未經鄉公所合法收文發文，卻持以交付
    宜隆瓦斯公司人員，自堪認有犯意聯絡，證人丙○○於本院
    上開證述，難以據為被告甲○○不知情之有利認定。
  7.觀諸第197 號挖掘申請書係證人丙○○於89年10月24日交付
    被告丁○○，再由丁○○於89年11月13日，在宜蘭縣五結鄉
    公所門口，將挖掘答覆許可書交付被告甲○○，由甲○○持
    至宜隆瓦斯公司交付證人乙○○；證人丙○○於89年12月20
    日，在宜蘭縣五結鄉公所，將第202 號函交付被告丁○○，
    被告丁○○於90年1 月17日，在宜蘭縣五結鄉公所門口，即
    交付被告甲○○第727 號同意函，由甲○○持至宜隆瓦斯公
    司交付證人乙○○等情，況且，被告丁○○、甲○○與證人
    丙○○在梅龍鎮餐廳餐敘時，被告丁○○已明知挖掘答覆許
    可書及第727 號同意函，均係偽造，被告丁○○又私下收受
    證人丙○○所交付第221 號函後，刻意隱瞞，復於宜蘭縣五
    結鄉公所收受第231 號函，該所查覺事有蹊蹺，丁○○隨即
    至宜隆瓦斯公司，欲取回上開收據，其事後企圖掩飾事實，
    甚為明確，益徵挖掘答覆許可書、第727 號同意函，均係被
    告丁○○偽造後，交付被告甲○○行使，極為明灼。再者，
    被告甲○○於92年8 月13日偵查中供稱：我去找鄉長，鄉長
    不在，在鄉公所遇到丁○○，我就說拜託你一件事情，縣政
    府有一個瓦斯廠可以建，但是這個路、門還是，有辦法嗎？
    丁○○和我說「我查查看」，第二次叫我去，他和我說「我
    可以幫忙，但是要低調處理，你不要跟別人講，要是給別人
    或不同派系的人知道，怕會有政治恩怨來暴動」，我就和他
    說「好的」。後來我和丙○○去找他等語（參見偵查卷60頁
    ）；94年3 月14日原審中證述：我有去找鄉長，但是鄉長不
    在，我就跟丁○○說我和李文海合夥，那是李文海去跟別人
    借牌，丁○○說那有人抗爭，如果要申請的話，不要直接來
    鄉公所，要低調一點，我和丙○○直接拜託他等語（參見原
    審卷二第30頁）。核與證人丙○○前述甲○○介紹丁○○和
    我認識，丁○○當面和我提過最好能低調處理，我也有到宜
    蘭縣五結鄉公所找過丁○○等語相符，且被告丁○○未依收
    文程序收受證人丙○○所交付之第197號挖掘申請書、第202
    號函、第221 號函，已如前述，益徵被告丁○○與甲○○間
    ，就偽造並進而行使挖掘答覆申請書、第727 號同意函行為
    ，具有犯意聯絡，洵堪認定，被告丁○○否認偽造公文書，
    被告甲○○否認有共同犯罪之認識，均難採信。
  8.被告甲○○雖辯稱其不知上開文件係偽造云云，但甲○○既
    曾前往請託被告丁○○，且上開文件攸關被告甲○○是否能
    接續取得尚未領取之公關及業務管領費350 萬元，對其利益
    影響甚鉅，則被告甲○○對該申請，未經鄉公所合法收文，
    而係宜隆瓦斯公司人員私下交由被告丁○○，已事先知情，
    於接獲被告丁○○交付上開文件時，衡情當會留意並知悉文
    件內容，否則其如何持至宜隆瓦斯公司以交付證人乙○○，
    足見被告甲○○明知被告丁○○所交付挖掘答覆許可書、第
    727 號同意函均係屬偽造，仍持以行使，其上開辯詞，顯係
    事後卸責之詞，不足採信。又本案之「宜蘭縣五結鄉公所」
    及發文字號條戳，經本院函查，宜蘭縣五結鄉公所覆稱難以
    認定，有該公所95年5月19日函文可憑（參見本院卷80頁）
    ，被告選任辯護人亦未提出客觀證據，辯稱可能係鄉公所以
    前使用，未歸檔之條戳云云，惟依本案收文、發文程序異於
    常態，被告選任辯護人上開所辯，自難採取。再者，本案偽
    造公文書犯行，已極明確，被告丁○○選任辯護人請求傳喚
    沈德茂，以茲證明被告之權限，核無必要。被告甲○○選任
    辯護人答辯狀，同一意旨聲請，亦無必要。綜上所述，被告
    甲○○為接續遂行取得上開契約所定其餘公關及業務管理費
    用350 萬元目的，遂請託不知上開公關及業務管理費用乙事
    之被告丁○○，其等二人均明知丁○○為宜蘭縣五結鄉公所
    秘書，係承鄉長之命處理事務，並非承辦申請道路挖掘許可
    之業務承辦人，竟共同基於行使偽造公文書概括犯意聯絡，
    由被告丁○○告知證人丙○○宜隆瓦斯公司申請上開挖掘道
    路許可證須低調處理，所有文件均交由伊處理，丙○○遂私
    下交付被告丁○○第197 號挖掘申請書，嗣被告丁○○乃連
    續於上開時地偽造挖掘答覆許可書、第727 號同意函後分別
    在宜蘭縣五結鄉公所門口交付被告甲○○，再由被告甲○○
    持至宜隆瓦斯公司交付證人乙○○，持以行使，均堪認定，
    自足以生損害於宜隆瓦斯公司及宜蘭縣五結鄉公所對公文管
    理之正確性。從而，被告甲○○、丁○○上開所辯，核係卸
    責之詞，均難採信，其等共同偽造挖掘答覆許可書、第 727
    號同意函，進而持以行使犯行，極為明確，要堪認定，應依
    法論科。
四、核被告二人所為，係共犯刑法第216條、第211條行使偽造公
    文書罪。被告利用不知情之第三人偽刻「宜蘭縣五結鄉公所
    」條戳章、發文日期暨字號條戳章之行為，核係間接正犯，
    且該偽造公印之犯行係偽造公文書之階段行為，不另論罪，
    偽造公文書後持以行使，偽造公文書之低度行為，應為行使
    之高度行為所吸收，不另論罪。被告二人間，有犯意聯絡及
    行為分擔，為共同正犯。被告先後二次行使偽造公文書犯行
    ，時間緊接，方法相同，觸犯構成要件相同之罪，顯係基於
    概括犯意為之，為連續犯，依刑法第56條規定以一罪論，並
    加重其刑。又刑法於94年2月2日修正公布，於95年7月1日起
    施行，已刪除連續犯規定，如依新法規定，上開犯行，應數
    罪併罰，比較新舊法後，以舊法有利於被告，自應適用行為
    時法。原審經審理結果，認被告二人罪證明確，予以論科，
    固非無見，但查，被告甲○○應不另構成詐欺罪（詳如後敘
    ），原審一併認定，並依牽連犯，從一重處斷，自有違誤。
    原審就證人張其琳於92年6月10日調查筆錄、丙○○於92年5
    月12日及92年4月25日調查筆錄、乙○○於92年5月9 日調查
    筆錄、吳麗華於92年5月16日調查筆錄、李文海於92年6月10
    日調查筆錄、馬中武於92年5月7日調查筆錄、李哲清於92年
    5月7日調查筆錄、許志銘於92年3 月26日調查筆錄，及被告
    二人於調查時供述，未考慮被告係被告身分，而非居於證人
    身分作證，且各該證人均係修正刑事訴訟法前之作證，依刑
    事訴訟法施行法第七條之三規定，佐以修正後刑事訴訟法第
    163條第2項等規定意旨，應認有證據能力，原審卻均認無證
    據能力，自有可議。被告二人提起上訴，丁○○否認上開犯
    行，核為無理由，甲○○否認行使偽造公文書，核非可取，
    但辯稱未詐欺云云，為有理由，檢察官以上開證據能力認定
    不當，指摘原判決不當，非無理由，原判決亦有上開可議，
    即屬無可維持，應由本院撤銷改判。爰審酌甲○○有妨害自
    由犯罪前科，素行尚非良好；丁○○無犯罪前科，素行良好
    ，此有臺灣高等法院被告前案紀錄表可參，甲○○於知悉宜
    隆瓦斯公司無法取得挖掘道路許可證困境時，竟情商丁○○
    共同連續偽造挖掘答覆許可書、第727 號同意函，並持以行
    使，被告丁○○身為公務員，本應奉公守法，竟循私偽造挖
    掘答覆許可書、第727 號同意函予甲○○，足以生損害於宜
    隆瓦斯公司及宜蘭縣五結鄉公所對公文管理之正確性，被告
    二人於犯罪後，飾詞否認犯行等一切情狀，分別量處如主文
    第二項所示之刑，以示懲儆。扣案第197 號挖掘申請書上偽
    造之「宜蘭縣五結鄉公所」及發文日期暨字號印文各一枚、
    第727號同意函上偽造「宜蘭縣五結鄉公所」印文1枚，均應
    刑法第219條規定，宣告沒收。
五、不另為無罪諭知部分：
(一)公訴意旨另以：被告丁○○自89年3月1日至91年2 月28日，
    在宜蘭縣五結鄉公所擔任秘書職務，係依據法令從事公務之
    公務員，被告甲○○於領得上開0000000 元公關及業務管理
    費後，除交付不詳數目之現金予丁○○外，並於89年間招待
    丁○○到宜蘭縣礁溪鄉春風樓餐廳飲宴，花費17000 元，又
    到宜蘭縣宜蘭市梅龍鎮餐廳飲宴，花費約2000元。丁○○於
    收受上開賄賂及不正利益後，即連續於上開時地，與甲○○
    共同為上開偽造並進而行使公文書之行為。因認被告甲○○
    另犯貪污治罪條例第11條第1 項對於公務人員關於違背職務
    之行為，交付賄賂及其他不正利益，刑法第339條第1項詐欺
    罪嫌。被告丁○○另涉犯貪污治罪條例第4條第1項第5 款之
    對於違背職務之行為收受賄賂與其他不正利益罪嫌。
(二)按，犯罪事實應依證據認定之，無證據不得認定犯罪事實，
    為刑事訴訟法第154條第2項，定有明文。次按，刑事訴訟法
    第161條已於91年2月8日修正公布，其第1項規定：檢察官就
    被告犯罪事實，應負舉證責任，並指出證明之方法。因此，
    檢察官對於起訴之犯罪事實，應負提出證據及說服之實質舉
    證責任。倘其所提出之證據，不足為被告有罪之積極證明，
    或其指出證明之方法，無從說服法院以形成被告有罪之心證
    ，基於無罪推定之原則，自應為被告無罪判決之諭知（參照
    最高法院92年台上字第128 號判例要旨）。公訴意旨認被告
    甲○○、丁○○，分別涉犯上開貪污治罪條例、詐欺罪嫌，
    無非以下列證據，資為論據：1.同案被告甲○○於偵查中、
    原審中之證詞。2.同案被告丁○○於偵查中之供詞。3.證人
    許志銘於偵查、原審中之證詞。4.證人乙○○於偵查、原審
    之證詞。5.證人吳麗華於偵查中之證詞。6.證人李瑄曜於偵
    查中之證詞。7.第197號挖掘申請書。8.第727號同意函。9.
    第202號函、第215號函、第221號函、第231 號函。10.宜隆
    瓦斯公司掛號發函收據。11.五結鄉公所92年5月6 日五鄉建
    字第0920005428號函。12.89年11月16日收據。13.國立臺灣
    大學90年1月10日90校文字第000785號函。14.宜隆瓦斯公司
    興建五結供應廠協調會紀錄。15.宜隆瓦斯公司發文簿。16.
    系爭工程之工程契約書。17.扣案沈德茂印章1顆。
(三)訊據被告甲○○、丁○○二人，均堅詞否認有違反貪污治罪
    條例等犯行，被告甲○○辯稱：我沒有拿錢給被告丁○○，
    宜隆公司確有公關費，其收受後有進行相關程序，並未詐欺
    等語。被告丁○○及選任辯護人辯稱：宜隆瓦斯公司申請挖
    掘道路許可證，完全符合相關法令，宜蘭縣五結鄉公所並無
    拒絕之理由，縱使挖掘答覆許可書、第727 號同意函係被告
    丁○○所制作，亦非違背職務之行為。被告丁○○雖曾與同
    案被告甲○○及證人丙○○至宜蘭市梅龍鎮餐廳用餐，惟此
    係一般私人聚餐性質，且該次費用僅1000餘元，平均每人消
    費僅數百元，應屬正常社交範圍內，難認係不正利益。同案
    被告甲○○及證人丙○○於偵查及原審中就被告丁○○是否
    有前往春風樓及其情節，前後供詞反覆，不足採信等語。
(四)經查：
  1.按，所謂公務員職務上之行為，係指在其職權範圍內所應執
    行或得執行，而不違背其職責義務者而言，如公務員就其職
    務上應為之事項，故意消極的不作為或積極的以不正當方法
    為之，以及對於職務上不應為之事項故意積極為之，則均屬
    違背職務之行為（參照最高法院90年度台上字第5764號判決
    要旨）。
  2.被告丁○○於89年間至90年間係擔任宜蘭縣五結鄉公所秘書
    職務乙節，業如前述，依臺灣省鄉鎮縣轄市公所組織規程準
    則第3 條規定，其職權範圍內所應執行或得執行之行為，係
    指承宜蘭縣五結鄉鄉長之命所處理之事務。而宜隆瓦斯公司
    向宜蘭縣五結鄉公所，申請挖掘宜22線道路自2 公里80公尺
    起至3 公里50公尺止，埋設瓦斯輸氣管線一案，承辦人員為
    建設課技士、課長，但因本件申請涉及民眾抗爭，宜蘭縣五
    結鄉鄉長始指示須經其親自處理，此經證人許志銘於94年3
    月14日原審證述明確，足證被告丁○○就宜隆瓦斯公司申請
    挖掘道路埋設瓦斯輸氣管線，雖有代鄉長處理權限，但並非
    得越俎代庖，直接代替鄉公所收文，並代建設課處理此案件
    之相關公文流程，換言之，公務員私下之非法行為，難認係
    被告職務上之行為。況且，本件上開飲宴，是否與前述連續
    行使偽造公文書行為，有直接對價關係，亦乏客觀證據可證
    ，核與貪污治罪條例第4條第1項第5 款之違背職務行為收受
    不正利益之構成要件，尚屬有間。
  3.又依同一理由，被告甲○○所為，與同條例第11條第1 項對
    於公務人員，關於違背職務之行為，交付賄賂及其他不正利
    益之構成要件，亦屬有間，從而，檢察官所提出之上開證據
    ，尚不足以證明被告甲○○、丁○○有違反貪污治罪條例之
    犯行，惟檢察官認此部分行為與前揭論罪科刑部分，有牽連
    犯之裁判上一罪關係，爰不另為其等無罪之諭知。
(五)次查：
  1.被告甲○○有無施用詐術，致使宜隆瓦斯公司陷於錯誤，而
    交付財物？
    (1)證人許志銘即原宜蘭縣五結鄉公所建設課技士於94年3 月
      14日原審證述：宜隆瓦斯公司申請開挖前，民眾就有反彈
      ，因為供應廠是在宜蘭縣五結鄉三興村，對於土地價值及
      安全會有影響等語（參見原審卷二第24至25頁）；於94年
      12月22日原審證述：我擔任技士時，有收到宜隆瓦斯公司
      申請挖路，村民反對聲音很大，縣政府在調查許可設廠，
      我們暫緩核發等語（參見原審卷二第110 頁）。證人丙○○即宜隆瓦斯公司秘書兼課長於92年8 月13日偵查中證述
      ：宜隆瓦斯公司在宜蘭縣準備建廠多年，一直受到地方抗
      爭云云（參見偵查卷65頁）。證人乙○○即宜隆瓦斯公司
      總經理於94年12月22日原審證述：宜隆瓦斯公司有申請挖
      路埋設管線是要設自然瓦斯廠，曾經申請過未核准，縣政
      府告知宜隆瓦斯公司民眾有反對，如果沒有溝通無法設廠
      等語（參見原審卷二第104 頁）。宜隆瓦斯公司於85年10
      月14日、86年9 月17日，分別曾向宜蘭縣五結鄉公所就挖
      掘宜22線道路埋設瓦斯輸氣管線提出申請，宜隆瓦斯公司
      復於86年12月26日函宜蘭縣五結鄉公所，檢送公司申挖宜
      22線道路埋設地下管線工程計劃書等，該函經證人許志銘
      擬辦內容提及：「廠址附近居民反對聲音未息前‧‧‧請
      核示。」，並呈建設課課長擬辦：「在附近居民反對聲平
      息後，再行核發，可否請核示」，再呈被告丁○○代批「
      如建擬」，此有該公司發文簿、（86）宜瑞字第105 號函
      足憑，可證宜隆瓦斯公司在宜蘭縣五結鄉三興村之丙烷混
      合氣供應廠設廠計劃，雖於85年間業經宜蘭縣政府核准，
      惟因屢遭民眾抗爭，致該公司自85年起，多次向宜蘭縣五
      結鄉公所申請挖掘宜22線道路自2公里80公尺至3公里50公
      尺止，埋設瓦斯輸氣管線一案，均未獲宜蘭縣五結鄉公所
      許可。
    (2)證人李文海於92年6月10日調查、92年9月29日偵查中證述
      ：約於89年間甲○○來找我，談合作承包宜隆瓦斯公司土
      木工程，他說因為他住宜蘭縣五結鄉對地方比較熟，可以
      解決當地民眾抗爭事情，之後我和宜隆營造公司負責人陳
      振義承包宜隆瓦斯公司建廠的工程。建廠的資金是我們估
      價後，向宜隆瓦斯公司報價。我只承包供應廠本身的土木
      工程，瓦斯管線不在承包範圍，公關費500 萬元都歸甲○○，由他負責排除抗爭，營造部分利潤歸我等語（參見調
      查卷1頁，偵查卷78至79頁）。證人丙○○於92年8月13日
      偵查中證述：於宜隆公司工程發包時，甲○○直接到宜隆
      瓦斯公司說：「他和地方上很熟，而且你們這件事已經鬧
      得那麼大，泛政治化了，最好能低調處理」，後來甲○○
      說他和丁○○很熟，就介紹丁○○和我們認識等語（參見
      偵查卷65頁）；於94年3 月14日原審證述：於89年間宜隆
      瓦斯公司有與宜隆營造公司簽訂工程契約書，契約內容是
      丙烷混合氣供應廠，契約第32條所指公關費，是簽訂契約
      時，宜隆營造公司認為有必要與附近民眾溝通，所以要求
      在工程費用裡面500 萬元做為疏通民眾費用，是李文海與
      被告甲○○所說。該款是分成3 期，第1期簽約後先付150
      萬元，工程到某階段時，再付150 萬元，工程完工後再付
      200 萬元，這個費用包括取得道路路權許可。關於道路開
      挖的事情是我與甲○○聯絡，甲○○自己到我們公司來毛
      遂自薦，說他對宜蘭縣五結鄉地方民情很熟，可以幫忙處
      理抗爭的事情。我之前就知道丁○○是宜蘭縣五結鄉公所
      的秘書，不是很熟，後來透過甲○○的關係比較熟等語（
      參見原審卷二第9至12 頁）；於94年12月22日原審證述：
      甲○○當時到我們公司說他有辦法去處理抗爭，可以去溝
      通協調，甲○○說他曾經是住在宜蘭縣五結鄉，而且帶我
      和總經理去拜訪過宜蘭縣五結鄉長、村長，去做良性互動
      等語（參見原審卷二第114 頁），足見宜隆瓦斯公司確有
      支付公關費用之本意，極為明確。
    (3)證人乙○○於92年5月9日調查、92年9 月19日偵查中證述
      ：宜隆瓦斯公司和宜隆營造公司簽約，由他們負責埋設管
      線及建廠，公關費是因地方上抗爭很激烈，所以他們要求
      多一點錢，經過報准公司董事會許可後，才和宜隆營造公
      司簽約等語（參見調查局卷33至36頁，偵查卷72至73頁）
      ；於94年12月22日原審證述：宜隆瓦斯公司和宜隆營造公
      司簽約包括設廠和挖路工程，因我們與老百姓關係不是很
      好，宜隆營造公司說他們在地方很久，關係良好，才託他
      們做，他們說可以得到老百姓同意，我們就與他們簽約。
      簽約內容是平撫老百姓的情緒可以設廠，公司同意500 萬
      元解決，恐怕事情沒有那麼順利，才用分期給付，我們先
      給付第1期款是30%，計150 萬元，是請宜隆營造公司去跑
      路溝通的費用，給付約定內容詳如工程契約書所載。本件
      宜隆瓦斯公司聯絡主辦人係丙○○，都是由丙○○去接洽
      等語（參見原審卷二第104至第106頁）。復於本院證稱：
      甲○○有帶我們去跟地方人士、民眾見面，當時我們公司
      董事長信任甲○○，才請他們來跟我們公司，互相以公司
      名義簽約，並拿出200 萬元本票，押在我們公司內，本案
      是我們正確的判斷，不是被騙才拿錢出來等語（參見本院
      卷137頁），佐以協調會之紀錄，500萬元係分三期給付等
      情，益見該公關費用之支出，並不違反宜隆公司原先規劃
      ，則被告辯稱其未施詐云云，即非不可採信。
    (4)又宜隆瓦斯公司確與宜隆營造公司負責人陳振義、代表人
      甲○○及李文海，於89年10月6 日，簽訂系爭工程工程契
      約書，第32條第4 項明定：「公關及業務管理費用給付辦
      法如下：為因辦理宜22線道路埋設管線路證之申請得於
      簽約完成後，10日內給付30 %之預付款，計150 萬元。
      完成土建工程報請宜隆瓦斯公司驗收合格後給付30% ，計
      150萬元。完成全部工程含宜22 線道路管線埋設工程，
      經驗收合格後付清尾款」，且宜隆瓦斯公司於89年10月20
      日，依約將30%預付款150萬元給付宜隆營造公司，而宜隆
      營造公司於扣除營業稅後，即將0000000 元交付甲○○，
      此有工程契約書、89年10月20日被告甲○○簽收收據在卷
      足憑，可見被告甲○○於89年間知悉宜隆瓦斯公司向宜蘭
      縣五結鄉公所申請挖掘上開道路埋設瓦斯輸氣管案，屢未
      獲許可，其為取得宜隆瓦斯公司信賴，邀約不知情李文海
      ，再由李文海向不知情之宜隆營造公司負責人陳振義介紹
      承包系爭工程，議定由李文海及陳振義負責系爭工程供應
      廠之土木施工，並取得此部分工程款利潤；甲○○則負責
      公關及業務管理即取得道路挖掘許可證，並由甲○○取得
      此部分公關及業務管理費用。嗣甲○○乃至宜隆瓦斯公司
      ，向該公司承辦人丙○○稱其與地方人士關係良好，可以
      幫忙處理民眾抗爭，最好能低調處理等語，之後甲○○復
      介紹與其交情良好之丁○○予丙○○認識，並與丙○○商
      議由宜隆營造公司承包系爭工程，土木工程施工費1050萬
      元，丙○○遂報請宜隆瓦斯公司董事會決議，遂於89年10
      月6 日，與宜隆營造公司負責人陳振義、代表人甲○○及
      李文海，簽訂系爭工程「工程契約書」等節，均極明灼，
      由此可見，被告甲○○既有簽約，並約定公關費用由其所
      取得，土木工程費用則由宜隆營造公司取得，自難認被告
      有施用詐術，致宜隆瓦斯公司陷於錯誤而交付財物之情事
      ，核與詐欺罪之要件，尚有未合。
  2.被告甲○○有無為自己不法所有之意圖？
    被告甲○○於92年10月8日偵查中供承：公司撥了150萬元，
    我實際拿了130餘萬元，我拿去買蘭花70 萬餘元，其他的錢
    我自己用掉了，和工程的公關項目沒有關係等語（參見偵查
    卷85頁）；於94年3月14日原審供承：我所收的130餘萬元，
    拿去買蘭花，買了80餘萬元，另50萬元也花掉了等語（參見
    原審卷二第32頁），前後雖大致相符，但被告此項自白，僅
    足認定其有花用此款項之情事，難以推論被告係故意詐騙後
    ，於取得款項後即任意花用。且依證人丙○○、乙○○偵審
    中所供，被告確有帶宜隆瓦斯公司人員，前往拜訪地方人士
    等情在卷，被告亦未向宜隆瓦斯公司另支領第二期款150 萬
    元，足見被告辯稱其無詐欺犯意，尚堪採信。換言之，被告
    既有努力從事公關事務，且介紹丁○○與宜隆公司人員見面
    ，並曾飲宴，則縱事後因申請結果未如願，被告私下未交回
    該款項，而自行花用，縱構成犯罪，亦與詐欺罪之要件未符
    ，且難以逕認被告上開舉止，具有詐欺之主觀犯意。
  3.從而，檢察官所提出之上開證據，尚不足以證明被告甲○○
    有詐欺犯行，惟檢察官認此部分行為與前揭論罪科刑部分，
    有牽連犯之裁判上一罪關係，爰不另為其無罪之諭知。
據上論斷，應依刑事訴訟法第369條第1項前段、第364條、第299
條第1項前段，刑法第28條、第216條、第211條、第219條，修正
前刑法第56條，判決如主文。
本案經檢察官許仲瑩到庭執行職務
中    華    民    國    95    年    8     月    31    日
                  刑事第六庭  審判長法  官  林  堭  儀
                                    法  官  莊  謙  崇
                                    法  官  蔡  聰  明
以上正本證明與原本無異。
如不服本判決，應於收受送達後十日內向本院提出上訴書狀，其
未敘述上訴之理由者並得於提起上訴後十日內向本院補提理由書
（均須按他造當事人之人數附繕本）。
                                    書記官  高  士  童
中    華    民    國    95    年    9     月    4     日
附錄：本案論罪科刑法條全文
刑法第216條：
行使第210條至第215條之文書者，依偽造、變造文書或登載不實
事項或使登載不實事項之規定處斷。
刑法第211條：
偽造、變造公文書，足以生損害於公眾或他人者，處1年以上7年
以下有期徒刑。


司法院資訊處製作；財團法人民間司法改革基金會備份。
